臺灣臺中地方法院民事判決　九十三年度訴字第一六七四號
　　原　　　告　丙○○
　　訴訟代理人　陳榮昌律師
　　被　　　告　丁○○○
　　　　　　　　辛○○
　　訴訟代理人　己○○
　　被　　　告　庚○○
　　　　　　　　戊○○
　　　　　　　　甲○○
　　　　　　　　乙○○○
右當事人間請求分割共有物事件，本院於民國九十四年三月二十二日言詞辯論終結，
判決如左：
    主    文
兩造共有坐落臺中縣龍井鄉○○○段新庄子小段三五之七九地號、地目旱、面積零點
貳肆伍肆公頃土地，應予分割為如附圖所示，即如附圖Ａ部分面積零點零零玖捌公頃
，由被告丁○○○取得；Ｂ部分面積零點零零玖捌公頃，由被告辛○○取得；Ｃ部分
面積零點零零玖捌公頃，由被告庚○○取得；Ｄ部分面積零點零捌陸肆公頃，由被告
乙○○○取得；Ｅ部分面積零點零肆參貳公頃，由被告甲○○取得；Ｆ部分面積零點
零肆參貳公頃，由被告戊○○取得；Ｇ部分面積零點零肆參貳公頃，由原告取得。
訴訟費用由被告丁○○○、辛○○、庚○○各負擔千分之四十，被告戊○○、甲○○
各負擔千分之一百七十六，被告乙○○○負擔千分之三百五十二，餘由原告負擔。
    事實及理由
一、本件被告戊○○、甲○○、乙○○○未於言詞辯論期日到場，核無民事訴訟法第
    三百八十六條各款所列情形，爰依原告聲請，由其一造辯論而為判決。
二、原告起訴主張：坐落臺中縣龍井鄉○○○段新庄子小段三五之七九地號，地目旱
    ，面積零點二四五四公頃之土地（以下簡稱系爭土地），為兩造所共有，原告、
    被告戊○○、甲○○之應有部分均為千分之一百七十六，被告丁○○○、辛○○
    、庚○○之應有部分各為千分之四十，被告乙○○○之應有部分則為千分之三百
    五十二。系爭土地依臺中縣龍井鄉都市計畫內之土地使用分區係屬保護區，並無
    因物之使用目的而不能分割之情事，兩造亦未以契約訂有不分割之期限，惟因管
    理不便，原告提議分割，未能與其他共有人達成協議，為此依據民法第八百二十
    三條及第八百二十四條規定，提起本件訴訟，請求准予分割系爭土地，至於分割
    方法，原告主張依據臺中縣清水地政事務所民國九十三年十一月十一日土地複丈
    成果圖（即附圖）所示之方式：即如附圖Ａ部分面積○點○○九八公頃，由被告
    丁○○○取得；Ｂ部分面積○點○○九八公頃，由被告辛○○取得；Ｃ部分面積
    ○點○○九八公頃，由被告庚○○取得；Ｄ部分面積○點○八六四公頃，由被告
    乙○○○取得；Ｅ部分面積○點○四三二公頃，由被告甲○○取得；Ｆ部分面積
    ○點○四三二公頃，由被告戊○○取得；Ｇ部分面積○點○四三二公頃，由原告
    取得，並聲明：如主文第一項所示。
三、被告丁○○○、辛○○、庚○○抗辯：其三人所有之系爭土地應有部分係繼承自
    其等之祖先，其等認系爭土地應依其祖先生前所立協議書記載之方式分割，即在
    系爭土地西南角分割出三塊寬度均為四公尺半、面積皆約三十坪之土地，由上而
    下依序由被告丁○○○、辛○○及庚○○三人取得，該筆土地其餘部分則由原告
    、被告戊○○、甲○○、乙○○○依應有部分之比例維持共有，原告主張之分割
    方案，有違上述祖先協議之內容，其等不同意等語；被告戊○○、甲○○、乙○○○均未於言詞辯論期日到場，惟於先前言詞辯論期日皆曾到表示同意依原告主
    張如附圖所示之方法分割系爭土地，且於系爭土地分割後，不同意繼續與其他共
    有人保持共有關係。
四、原告主張兩造共有系爭土地，應有部分比例分別為：原告、被告戊○○、甲○○
    均為千分之一百七十六，被告丁○○○、辛○○、庚○○各為千分之四十，被告
    乙○○○則為千分之三百五十二。該土地並無因使用目的不能分割或以契約定有
    不分割期限之情事，惟兩造無法達成分割之協議等事實，業據其提出土地登記謄
    本、臺中縣龍井鄉都市計畫土地使用分區證明書各一件為證，且為被告等所不爭
    執，是原告前開主張堪信為真實。
五、按各共有人，得隨時請求分割共有物。但因物之使用目的不能分割或契約訂有不
    分割之期限者，不在此限；分割之方法，不能協議決定者，法院得因任何共有人
    之聲請，命為以原物分配於各共有人或變賣共有物，以價金分配於各共有人，民
    法第八百二十三條第一項前段、第八百二十四條第二項分別定有明文。查系爭土
    地之地目為旱，使用分區則為保護區，有卷附上開土地登記謄本及臺中縣龍井鄉
    都市計畫土地使用分區證明書為憑，故非屬農業發展條例第三條第十一款之耕地
    ，自不受該條例第十六條本文規定每宗耕地分割後每人所有面積未達０．二五公
    頃，不得分割之限制，仍得分割由兩造單獨所有，合先敘明。又兩造間就系爭土
    地並無不予分割之約定，然既不能以協議定分割之方法，則原告訴請法院判決分
    割系爭土地，自無不合，亦應准許。
六、另按法院定共有物之分割方法，應斟酌當事人之聲明、共有物之性質、經濟效用
    及全體共有人之利益等因素公平決之；又分割共有物，以消滅共有關係為目的。
    法院裁判分割共有土地時，除因該土地內部分土地之使用目的不能分割（如為道
    路）或部分共有人仍願維持其共有關係，應就該部分土地不予分割或准該部分共
    有人成立新共有關係外，應將土地分配於各共有人單獨所有（最高法院六十九年
    臺上字第一八三一號判例意旨參照）。經查：系爭土地僅西側面臨雙向二線道路
    ，東、南、北均與他人之土地相鄰，該土地鄰近西側道路之一小部分有第三人種
    植之竹子，東側業經原告、被告戊○○、甲○○、乙○○○出租予訴外人昇佑建
    設公司搭蓋建物作為預售屋之接待處使用，其餘部分則長有雜草等情，業經本院
    會同兩造至現場勘驗屬實。而如附圖所示之分割方法，使各共有人分得部分均面
    臨西側之道路，不致產生不通公路之袋地，就對外聯絡之便利性而言堪稱允當。
    至於訴外人占用該土地西側一小部分種植竹子並未經系爭土地各共有人同意，顯
    係無權占用，另原告、被告戊○○、甲○○及乙○○○出租該土地東側一部分予
    訴外人搭蓋建物，亦未經其他被告同意，有違民法第八百二十條第一項：「共有
    物，除契約另有訂定外，由共有人共同管理之」之規定，則該部分土地之承租人
    在其上搭建之建物，對於不同意上開土地管理方式之共有人而言，亦無正當之權
    源，是以，系爭土地上之前述地上物，既均可能因共有人主張行使所有權致遭拆
    除，本院於定系爭土地之分割方法時，即無庸考量該等地上物所占用土地應否分
    歸特定共有人所取得。又被告戊○○、甲○○及乙○○○皆同意依原告所主張如
    附圖所示方式分割系爭土地，而其四人每一人就系爭土地所有之權利範圍，均大
    於另三名被告就系爭土地應有部分之總和，是以附圖所示之分割方法，符合多數
    及應有部分比例較高之共有人意願，亦使被告丁○○○、辛○○、庚○○單獨分
    得可對外通行之土地，當屬妥適。被告丁○○○、辛○○、庚○○雖反對依附圖
    所示方式分割系爭土地，主張系爭土地應自西南角分割出三塊寬度均為四公尺半
    、面積皆約三十坪之土地，由上而下依序分歸被告丁○○○、辛○○及庚○○三
    人取得，其餘部分則由原告、被告戊○○、甲○○、乙○○○依應有部分之比例
    維持共有，始符合其三人之祖先所書立之協議書中記載該土地之分割方式等語。
    然依上述三名被告所辯，前開分割系爭土地之協議乃由其等之祖先作成，而原告
    、被告戊○○、甲○○及乙○○○已明確表示，不願於系爭土地分割後，繼續與
    其他共有人保持共有關係，足見被告丁○○○、辛○○、庚○○提出之上述分割
    系爭土地方式，並非經系爭土地目前之全體共有人同意，則本院就該土地定分割
    方法時，自不受該三名被告前開主張之拘束，仍應本於公平原則以為妥適之決定
    ；再者，倘依該三名被告主張之上述方式分割系爭土地，將違背原告、被告戊○○、甲○○、乙○○○之意願而創設新的共有關係，與前引判例意旨顯然相悖，
    從而該項分割方法自非可行。是本院考量如附圖所示之分割方式，既符合系爭土
    地多數共有人之利益與意願，亦使各共有人均可單獨分得對外有適當聯絡之土地
    ，對於兩造應屬公平，爰依該分割方案，判決如主文第一項所示。
七、末以，分割共有物之訴，係合兩造之必要共同訴訟，原被告之間本可互換地位。
    本件關於分割共有物訴訟部分，原告訴請分割雖於法有據，但被告等人之應訴實
    因訴訟性質所不得不然，故所為之抗辯自為伸張或防衛權利所必要，本院因認本
    件訴訟費用應參酌兩造之應有部分比例調整分擔始為公允，爰諭知如主文第二項
    所示訴訟費用負擔之比例。
八、訴訟費用負擔之依據：民事訴訟法第八十五條第一項。
中　　　華　　　民　　　國　　九十四　　年　　　四　　　月　　  十五　　日
                                臺灣臺中地方法院民事第一庭
~B法　　　官　鍾啟煒
右為正本係照原本作成
如對本判決上訴，須於判決送達後廿日內向本院提出上訴狀
中　　　華　　　民　　　國　　九十四　　年　　　四　　　月　　  十五　　日
~B法院書記官
